行　政　法　院　判　決　　　　　　　　　　　　　八十八年度判字第一六五二號
　　原　　　告　甲○○
　　被　　　告　財政部臺灣省北區國稅局
右當事人間因綜合所得稅事件，原告不服行政院中華民國八十七年八月二十八日台八
七訴字第四二五六九號再訴願決定，提起行政訴訟。本院判決如左︰
　　主  文
原告之訴駁回。
　　事  實
緣原告八十一年度綜合所得稅結算申報，被告以其漏報取自國防部中山科學研究院（
以下簡稱中科院）之薪資所得計新台幣（下同）一○二、三○六元，乃核定補徵稅額
六、一三八元。原告不服，就取自中科院薪資所得一○二、三○六元部分，申請復查
，未獲變更，遂循序提起行政訴訟。茲摘兩造訴辯意旨於次：
原告起訴意旨及補充理由略謂︰一、系爭所得（品位加給、技術加給部分）應免徵所
得稅：（一）按民國五十五年政府最高當局鑑於國際情勢日緊，國防科技必須力求自
主，以使國家屹立不搖，遂根據動員戡亂時期臨時條款第四條戡亂時期本憲政體制授
權總統得設置動員戡亂機構，決定動員戡亂有關大政方針。第五條總統為適應動員戡
亂需要，得調整中央政府之行政機構、人事機構及其組織所授予的權力，創立中山科
學研究院，並依據憲法第一百六十五條、第一百六十六條、第一百六十七條國家對於
左列事業或個人，予以獎勵或補助．．．三、於學術或技術有發明者。．．．（以下
簡稱憲法第一百六十七條第三項）為法源，核予中科院非軍職員工部份所得（即品位
加給、技術加給）免徵所得稅之租稅優惠，並稍彌補軍文職人員（至今軍官品位加給
仍為免稅）同工不同酬之憾，並為網羅滯留海外人才，歸國效命之有利因素。以憲法
為國家之根本大法，第一百七十條法律與憲法牴觸者無效之法定鐵則，原告據此主張
被告及其上級督導機關財政部引用稅捐稽徵法第二十一條第一款追課五年稅之處分事
件顯然無效。（二）再按「個人之綜合所得總額，以其全年左列各類所得合併計算之
；第三類：薪資所得；凡公、教、軍、警、公私立事業職工薪資及提供勞務者之所得
：薪資所得之計算，以在職務上或工作上取得各種薪資收入為所得額。前項薪資包括
：薪金、俸給、工資、津貼、歲費、獎金、紅利、各種補助費及按月或按年分期給付
之退休金或養老金．．．。」為所得稅法第十四條第一項第三類所明定。惟同法第四
條第八款亦規定「左列各種所得，免納所得稅．．．八、中華民國政府或外國政府，
國際機構、教育、文化、科學研究機關、團體，或其他公私組織，為獎勵進修、研究
或參加科學或職業訓練而給與之獎學金及研究、考察補助費等。但受領之獎學金或補
助費，如係為授與人提供勞務所取得之報酬不適用之」中之但書規定，牴觸憲法第一
百六十六條國家應獎勵科學之發明與創造．．．第一百六十七條第三項．．．於學術
或技術有發明者．．．之保障。試問如果沒有經年累月實驗證明，再放大架設等實際
勞務（心）之提供，何來科學之發明與創造，學術與技術之發明。系爭中科院代表國
家所核予國防科技人材之品位加給（技術加給），不論發放之形式如何，皆有憲法第
一百六十六條、第一百六十七條所明定獎勵措施所引伸出租稅優惠之免稅規定之適用
。(三)、中華民國八十七年七月一日起中科院非軍職人員適用勞動基準法以前，國防部
是以軍事審判法第三條左列各款之人，同現役軍人；一、陸海空軍所屬軍用文職人
員及專任聘僱人員。二、文職公務員兼任軍職，於戰時負有作戰任務，而犯陸海空軍
刑法或其特別法與軍事有關者之罪者。來規範中科院所有非軍職員工之所有行為，一
以驗證武器性能，二以教導國軍官兵操作技巧，甚或於民國八十五年中共以Ｍ族飛彈
對台灣進行實彈射擊恐嚇時，中科院非軍職人員即被同現役軍人，奉派至金門等各
防禦陣地，操作各種新式武器，執行真正作戰任務。又中科院重要命令「嚴禁國軍官
、士、兵、員、生、聘雇人員等，以任何理由籌組（聯誼會）等組織或集會遊行等活
動，違者依法辦理．．．三國軍官、士、兵、員、生、聘雇人員等，既具特定之身分
，在營服役（務）期間，依法並應履行法定義務，自當以服從軍中法令等為天職（本
分）．．．違者應依（陸海空軍懲罰法）等有關法令嚴懲。就權利及義務須相對分擔
及分享之原則而言，國家對於中科院非軍職員工不能祗要求其單純祗盡義務而不給於
其應享之權利而有奴役國防高科技人材之嫌。所以國防部和中科院明白這種道理，更
為瀰補軍文職人員同工不同酬而避免奴役之實，遂在民國六十八年財政部以台財稅第
三八五○一號授權國防部及中科院自行認定非軍職員工之「品位加給」、「技術加給
」課稅徵免原則，作出依憲法第一百六十五條、第一百六十六條、第一百六十七條所
明定獎勵措施所引伸出的所得稅法第四條第八款非但書部分（參附件八、財政部八十
五年十二月五日發文台財稅字第八五一九二八○九一號函最後一段轉述國防部之文）
以軍事審判法第三條「同現役軍人」之規定，而比照所得稅法現役軍人之薪餉免稅
之條文，核給非軍職人之「品位加給、技術加給」部分免稅之待遇，以杜奴役國防高
科技人材之口實。何況所得稅法第四條第八款但書部分有牴觸憲法第一百六十六條、
第一百六十七條之爭議，亟待申請大法官會議釋憲釐清。所以中科院非軍職員工之品
位加給（技術加給）的免稅基礎是有堅實之法律依據的；縱然為稅賦公平起見，必須
取消免稅待遇，亦應當準用軍人之起課標準，同步實施，更免於追課五年之所得稅，
方為合理、合於法治。二、再訴願決定理由復稱「且中科院對所給付之品位加給及技
術津貼均已依規定按薪資所得申報扣繳，並填發各類所得扣繳暨免扣繳憑單送交再訴
願人有案．．．併課其當年度綜合所得稅，並無不合」。惟本案係就八十年（按：係
八十一年）度之綜合所得稅短報作成處分，查中科院扣繳「品位加給」及「技術津貼
」所得是於八十三年應財政部台灣省北區國稅局之請，就當（八十三）年度先行扣繳
，然該項所得是否應稅，現仍爭議中，被告竟以事後且尚未定讞之行為，追溯作為處
分及復查決定之依據，顯然有悖法律不溯既往原則。況且原告於當年度申報所得稅時
，即依當年度扣繳憑單辦理，而今距前申報日期多年後，中科院復掣發扣繳憑單，其
掣發原因為何﹖所據法令為何﹖在在不詳，而被告卻依此為補稅理由，實屬牽強。反
之，倘中科院自始拒發扣繳憑單，依再訴願決定理由意旨，是否就證明該項所得免稅
﹖綜之，被告及其上級機關怠於事實之認定，而以扣繳憑單之掣發與否為課稅之認定
標準，實有悖依法課稅原則，而再訴願決定維持原處分，亦屬違誤，均應予以撤銷。
三、政府機關對人民之信賴應予保護：（一）按「機關之間對法條施行若有爭議，在
爭議未確定前，如對人民權益有所影響，應選擇對人民最有利之方法為之」。此法治
國家行政權作用時之基本原則下，為避免侵害人民的權利，依應為之當然限制。況且
，如果其中之一機關施行之結果是對人民有利之受益處分，且其依據是之前即已核定
所為之行政命令或機關與人民簽訂契約時即為之固有宣示，則縱或與其他機關間有爭
議，最後結果如何，也不能因此否認原有之受益結果，加以追回，或有追回之必要時
，亦應由做成受益決定之機關代為負擔。而此行政作用上之限制，是基於基本法理「
誠信原則」，及衍伸至行政法上即為「信賴保護原則」及「不溯及既往原則」之原理
而生，以避免人民對國家法治之不信任，而導致其他惡劣之後果。(二)、又按公法之爭
訟，應有右述「信賴保護原則之適用」（參鈞院七十六年判字第四七四號判決），蓋
不管行政機關之決定是否合法，除了重大且明顯之瑕疵或其違法係可歸責於納稅義務
人外，行政機關之行為一經表露於外，人民通常會對其所造成「法律狀態」之存續寄
以信賴，並依之作為行為依據，此種依據信賴，應受保護，否則人民將生活於一不確
定之法律狀態中。(1)查本案「品位加給、技術加給」應否課徵所得稅，早在民國六十
八年財政部雖擬具辦法於六十八年十一月八日台六十八財字第一一二○四號報行政院
函准備查在案，並以台財稅第三八五○一號函復國防部；國防部及中科院秉此遵循往
例，就系爭所得仍依憲法第一百六十六條、第一百六十七條所衍伸出的租稅優惠獎勵
措施（即所得稅法第四條第八款，非但書部分）認定為免稅所得，因此並未開立扣繳
憑單於原告。甚者，稅捐稽徵機關逐年審閱中科院相關之會計資料，對系爭金額未予
扣繳乙節，皆認同中科院之主張，未予置喙，可證稅捐稽徵人員亦認定該所得為研究
補助費，屬免稅範圍，是屬合法、適當。又八十一年十一月三日中科院尚以中科院（
八十一年）訓誠字第一六八七三號函財政部台灣省北區國稅局，檢送有關研究補助費
之相關資料及其性質說明，以證實該筆研究補助費應屬免徵所得稅範圍，該局亦無疑
義。顯然原告對系爭所得免納所得稅之信賴利益應受保護。(2)再就財稅機關之作為以
觀，除前項所述外，財政部賦稅署於八十年一月四日就納稅義務人所提出中科院非軍
職人員薪資未盡合理之建言，移交桃園縣稅捐稽徵處查明，經該處大溪分處派員調查
瞭解，結果略以：「據中科院稱其員工薪資係分本俸及品位加給（技術加給）兩部分
，本俸依法課稅。至品位『技術』加給依所得稅法第四條第八款規定為研究補助費，
依法免納所得稅。」並函復納稅義務人略以．．．「中科院員工研究（技術）加給，
係政府為獎勵科技人員科技研究工作之研究補助費，此研究補助費台端建議應改成單
一薪俸核課綜合所得稅，以健全所得稅制，此案俟所得稅法修正時將一併建議上級單
位參採」。本案系爭所得依上開所陳，迨至民國八十年稅捐稽徵機關仍視為免稅所得
。因此，法律見解或行政命令從有變更，亦應詳述理由，重新發布，並自新函令頒布
日生效，否則人民財產權之保障，將無所依歸。(3)溯自八十一年七月一日財政部台灣
省北區國稅局成立，對中科院給付之「品位加給」與「技術加給」究竟可否適用所得
稅法第四條第八款規定免課所得稅，認滋生疑義，乃於八十二年四月十五日北區國稅
三第八二○○七三○七號函財政部建議「考量中科院薪給制度對研究補助費性質之加
給未按個案給付，致應列入課稅範圍之因素，採不溯既往原則；明定自八十二年度起
，中科院非軍職人員研究補助費性質之品位（技術）加給均應列入薪資所得扣繳範圍
，並應依法申報綜合所得稅。」以政府機關乃屬一體，尚不得因編制之改變，而否
認前者作為，是以在未有新函令發布前，自不因應編制之改變，肆意將免稅所得列為
應稅所得。又北區國稅局亦坦承系爭品位加給（技術加給）究竟是否合於免稅要件
滋生疑義。如此自應由主管機關函釋清楚，在未函釋前，自應依往例就有利人民部分
，從優適用。再就北區國稅局於該函中亦建議「採不溯既往原則．．．明定自八十
二年度起．．．」，洵證以往有利納稅義務人之行為效果，不應剝奪，並且應自「明
定」課稅之時點後，始行通知依法申報。依右述足證財稅機關亦認定系爭品位加給（
技術加給）為免稅所得，政府對於人民信賴應予保護。四、當年度國防部以本人之「
研究補助費」（品位加給）為薪資外的免稅給與，係循例鼓勵國防科技研發，不予扣
繳所得稅，中科院亦未將研究加給計入年終獎金、退休金或資遣費給與之內涵。而財
政部所謂固定薪資之權益何在﹖既無相對權益，何來固定薪資之意義，國防部長久以
來根本未將研究加給為固定薪資，品位加給要減要加，或是十年八年不調整，都只
一紙命令而已。財政部及國防部皆屬行政院管轄，政府施政應為一體，何以會產生
如此損傷人民權益的情況﹖五、其他有利原告之見解：(一)行政院及財政部所屬訴願委
員會未召開言詞辯論，亦有失公允。(二)再則中科院組成工作分子約類分為軍官及文職
人員，文職人員又細分為文官、科技聘僱、技術員、行政聘僱、僱工五類，其中軍官
、文官、科技聘僱皆同領受品位加給（是故中科院的軍官較非在中科院任職之軍官多
領了一筆品位加給），但軍官的品位加給至今仍是免稅，而文官、科聘人員的品位加
給如不能免稅，將導致同工不同酬的不平衡心理產生，而損及研發成效，是為當時層
峰核予品位加給、技術加給免稅的另一主要考量之因素。(三)聯合報八十七年二月二十
六日報導：今年起中小學教師之課後輔導、暑期藝術活動所得，要開始繳納所得稅。
（賦稅署長王得山表示，過去財政部不瞭解中小學教職員有政府發放薪資以外的所得
，最近有人向財政部查詢，財政部在研究稅法規定後，發現這類所得並不是稅法規定
之免稅範圍，因此發布新解釋令，並且由今年起適用。如附件五剪報影本）。檢視此
篇報導，原告赫然發現財政部就與中科院非軍職員工免稅性質雷同之中、小學教師課
外課輔所得之起課作為，竟採用不同之標準，財稅單位並未就另發現應徵之稅捐者，
依法應補徵教職員五年漏稅額並予於處罰，僅以「不瞭解」一詞帶過。硬是以「基於
信賴與保護原則」曲於維護，不往前追溯追課中、小學教師五至七年課外課輔所得。
另外軍醫除軍餉免稅外，在軍醫院執業的加給均需繳稅，而中科院軍職員工除軍餉外
，其研究加給（品位加給）亦可免稅（鈞院可向中科院主計部門查明）。顯然有違憲
法第七條平等原則之保障。(四)自立晚報八十七年五月二十三日報導中科院的成立創始
，及現今面臨的困境，追課品位（技術）加給所引起抗爭事件，十分詳實，其中提及
中科院是由蔣介石總統一聲令下而創立，顯然一般輿論亦承認中科院的創立，來自於
動員戡亂時期所賦於總統權利而成立的研發機構，其享有免稅之租稅優惠待遇，是可
以推論而得。六、行政院決定書不當，茲分述如下：(一)財政部訴願決定書及行政院決
定書中均引用中科院八十一年訓誠字第一六八七三號函推論「中科院給付非軍職員工
之「品位加給」及「技術津貼」之所得，屬經常性補助費給與，且依職等按月定額支
給，為「提供勞務所取得之報酬」而認定「核非免稅之研究補助費所得，乃屬應課稅
之薪資所得，殆無疑義」。簡之，行政院係以「悉依該院所訂品位加給支給標準表．
．．之等級，每月按級定額領取」或「薪資」等形式將系爭所得認定為「提供勞務所
取得之報酬」，而引用所得稅法第四條第八款的但書為行政院決定書系爭為應稅判定
的基礎。然而，行政院卻對其再三引用之一六八七三號函中所稱「為便利作業，研發
人員研究補助費係採按月發放方式．．．（研究補助費採個案給付，必將增加人力及
作業之負擔，不符經濟效益）」等未加以審酌，也未有任何辯駁及說明，顯有贊同之
意。按中科院如此之說法，明顯表示「品位加給」及「技術津貼」之所以採按月給付
之方式，純為便宜之計，以免破壞經濟效益，造成不必要之負擔，其本質仍應為第一
六八七三號函所謂「為獎勵人員竭盡心智參與研發工作」之「研究補助費」無誤。對
此行政機關也未有反對之意，顯已表贊同。(二)行政機關一再以「凡定期給付即為報酬
」之推論作為應稅之唯一理由。惟所謂「報酬」法律上並未以定期給付方式作為要件
，行政機關的作法，顯係超越法條文義之解釋，不符法律的解釋「始於文義，亦終於
文義」之原則，實不足採。且觀乎所得稅法第四條第一款「現役軍人之『薪』餉」，
雖有「薪資」之形式，但仍屬於免稅範圍；同法第十四條第一項第三類雖列「薪資」
應課稅，但也於同類第二款中明文表示「依第四條規定免稅之項目，不在此限」。凡
此種種，均足以顯示：是否為報酬，並不以是否按月給付為要件；應稅或免稅，亦與
是否為「薪資」之名稱無關。總之，所得之名稱與形式均非足以認定為應稅之理由，
應所得之實質為何而定。財政部訴願決定書及行政院決定書所持之理由，實不足以
推論出應稅之結論。再就法律之目的解釋而論，依所得稅法第四條第八款之立法目的
之，其旨顯在鼓勵研發以增進全民之福祉，中科院所研發者，乃及國家安全、全
民福祉之國防科技為行政院與財政部所不爭。中科院需要之技術水準明顯需要獎勵誘
因以利中科院任務之遂行。此即足以顯示系爭之品位加給合乎所得稅法第四條第八款
之要旨，為依法免稅。而財稅機關僅以作業程序否決其免稅，實為超越母法之要旨，
其解釋有違法之虞，自為不當引用。(三)行政院決定書中以「本件原處分機關發單補徵
稅款，並未逾前揭稅捐稽徵法第二十一條所定核課期間，所稱基於信賴利益不宜追溯
補徵等節，殊無足採」。來回應原告一再強調「國稅局自六十八年至八十二年默認中
科院依法免稅的事實，已足以形成人民之信賴」之信賴利益保護原則之主張。實則，
若認為「凡未逾稅捐稽徵法第二十一條即合乎人民信賴」為真，是否表示，即使是信
賴納稅時政府規定之法令而依法納稅之人民，在五年之內，仍持續活在因政策或解釋
改變，隨時可能被追溯補稅的陰影中﹖且即使被追補，也並不破壞其信賴利益﹖行政
機關如此對「信賴利益」的詮釋，顯有偏差，也明顯違反「不利處分應不溯及既往」
之行政原理。按稅捐稽徵法第二十一條之要旨乃在限制追溯期限，不宜認為「凡未逾
第二十一條即合乎人民信賴利益」。所謂「信賴利益」，在本案而言，係人民在納稅
當時，信賴政府及法律之規定而依法納稅，即應受到保護，而不受將來法令變更之影
響。原告對系爭年度之所得稅已完全按當時法律與政府認可、要求之標準，誠實地完
成納稅，若仍被追補，將毫無信賴利益之保護可言。(四)行政院決定書中以「此類案件
經八十六年度判字第一二號及第七五號等判決駁回在案，遂駁回其訴願，經核並無不
妥」。經查八十六年第七五號判決為原告王秀桂八十三年度綜合所得稅結算申報，要
求退還稅額之訟。系爭為八十年所得稅之事宜，行政院無於系爭期間仍「為財稅主
管機關授權中科院做決定依法免稅，並不作為之默示同意」與確定應稅之行政命令尚
未下達之狀態。第七五號等判決與本案系爭有時間、背景全然不同，行政院決定書引
喻失當。請依職權召開言詞辯論，並命中山科學研究院參加訴訟，判決撤銷一再訴願
決定及原處分等語。
被告答辯意旨略謂︰一、中科院之預算雖分別依計畫編列人事費支應其員工之各項給
與，但實際上領受「科技品位加給」或「技術津貼」之非軍職人員，無論配屬之單位
或參與不同計畫，悉依該院所訂「科技人員品位加給支給標準表」、「技術員薪給標
準表」之等級，每月按級定額領取「科技品位加給」或「技術津貼」。該院與其聘僱
人員之約定事項亦載明所指薪給，除實物代金及眷補費外，包括全部給與，是以該院
非軍職人員所領受之「科技品位加給」或「技術津貼」，核屬其因提供勞務所取得之
報酬，另被告於八十二年間曾派員前往該院現場瞭解結果，該院支付非軍職人員之「
科技品位加給」及「技術津貼」係採按月給付方式，是依所得稅法第四條第八款規定
、財政部六十八年十一月三十日台財稅第三八五○一號函、八十四年八月十四日台財
稅第八四一六四一四一八號函及行政院秘書長八十四年十月十七日台八十四財三七○
○七號函釋，原核定以系爭薪資所得（研究補助費或品位加給）一○二、三○六元，
併課當年度綜合所得額，核定應補稅額六、一三八元，要無不合。二、按財政部六十
八年十一月三十日台財稅第三八五○一號函釋，中科院發給研究人員之研究加給依職
級按月定額發給者，應屬各該研究人員之薪資所得，應於給付時應依法辦理扣繳，所
得人並應於年度結算申報時合併申報課稅，並自六十九年一月起適用。是「品位加給
」屬薪資所得應合併申報課稅。三、就中科院系爭「品位加給」或「技術津貼」是否
依法扣繳、申報情事，於被告成立前即八十年元月間經桃園縣稅捐稽徵處大溪分處去
函中科院請依法辦理，被告成立後亦先後多次函請中科院提示資料供核，此有被告所
屬大溪稽徵所八十三年一月二十二日北區國稅大溪審第00000000號等函件可
稽，是原告主張稅捐稽徵人員逐年審閱中科院相關之會計資料，對系爭金額未予扣繳
，均未予置啄，顯證同意中科院對該所得性質認定為研究補助費，屬免稅範圍乙節，
委無足採。四、按現行所得稅法對此相關之規定條文，係於民國五十二年制訂迄今，
對系爭「品位加給」及「技術津貼」應依法課徵所得稅之規定並未修正，被告依所得
稅法規定補徵八十一年度綜合所得稅，並無不合，請判決駁回原告之訴等語。
　　理  由
按中華民國政府或外國政府，國際機構、教育、文化、科學研究機構、團體，或其他
公私組織，為勵進修、研究或參加科學或職業訓練而給與之學金及研究、考察補
助費等所得，免納所得稅。但受領之學金或補助費，如係為授與人提供勞務所取得
之報酬，不適用之，為行為時所得稅法第四條第八款所規定。又凡公、教、軍、警、
公私事業職工薪資及提供勞務者之所得，為薪資所得，該項所得之計算，以在職務上
或工作上取得之各種薪資收入為所得額；前項薪資包括薪金、俸給、工資、津貼、歲
費、金、紅利、各種補助費及按月或按年分期給付之退休金或養老金。但為雇主之
目的，執行職務而支領之差旅費、日支費及加班費不超過規定標準者，及依同法第四
條規定免稅之項目，不在此限，復為同法第十四條第一項第三類所明定。本件原告八
十一年度綜合所得稅結算申報，被告初查以其漏報取自中科院之薪資所得一○二、三
○六元，乃核定補徵稅額六、一三八元。原告不服，以系爭所得係研究補助費，依行
為時所得稅法第四條第八款規定，應屬免稅所得，且系爭所得係依研究計畫專案申請
及依各員工參與程度分別計算發放，並非定額給付，於會計上採按月給付僅屬權衡變
通辦法，其性質符合財政部六十八年十一月三十日台財稅字第三八五○一號函釋之免
稅範圍，稽徵機關逐年至中科院查閱相關會計資料，亦對系爭所得未予扣繳一節未予
置理，中科院據以認定系爭研究補助費係屬免稅所得，應屬合法、適當，稽徵機關於
經過數年後始為應稅主張，有違信賴原則云云，申經復查結果，以原告為中科院非軍
職員工，八十一年度領取自中科院薪資中之一○二、三○六元屬品位加給，為其所不
爭，而中科院之預算雖分別依計畫編列人事費支應其員工之各項給與，然領受科技品
位加給或技術津貼之非軍職人員，無論配屬之單位或參與不同計畫，悉依該院所訂「
科技人員品位加給支給標準表」、「技術員薪給標準表」之等級，每月按級定額領取
科技品位加給或技術津貼。中科院聘僱人員之約定事項亦載明薪給除實物代金及眷補
費外，包括全部給與，業經被告所屬大溪稽徵所赴中科院查閱資料瞭解無誤，並為中
科院八十一年十一月三日八十一訓誠字第一六八七三號函所明示，系爭品位加給自始
即屬薪資所得，應依法合併申報繳稅，原核定並無不合，乃未准變更。至原告起訴主
張：就中科院之命名、成立背景及動機以及三十年來之研發成就，自有憲法第一百六
十五條、第一百六十六條、第一百六十七條所定勵措施引伸出之租稅優惠免稅規定
之適用。所得稅法第四條第八款但書牴觸憲法。中科院給予科技人才之品位加給或技
術加給，不論發給之形式如何，皆有上述憲法規定引伸出租稅優惠免稅規定之適用。
而財政部（六十八）台財稅字第一一二○、第三八五○一號函，仍確定依上述租稅優
惠予以免稅，中科院亦始終未開立扣繳憑單，稽徵機關逐年審查該院預算亦未予置喙
。信賴保護原則因而確定。嗣縱認原先之承諾有更改必要，亦必採不溯既往原則，且
依軍事審判法第三條規定，中科院之非軍職員工同現役軍人，其所得縱予取消免稅
待遇，亦應準用軍人、同步實施，免予追繳五年前所得，方為合理；財政部對性質相
近之中小學教師課外輔導所得之起課作為，採不同標準，有違公平原則云云。惟查憲
法規定提高從事教育、科學等工作者之待遇，並不表示該項工作者其所得享有免稅之
特權。原告指所得稅法第四條第八款但書之規定違憲云云，要無可取。又本件中科院
之預算雖分別依計畫編列人事費支應其員工之各項給與，但實際上領受「品位加給」
或「技術津貼」之非軍職人員，無論配屬之單位參與不同計畫，均依該院所訂「科技
人員品位加給支給標準表」、「技術員薪給標準表」之等級，每月按級定額領取科技
品位加給或技術津貼。且該院與其聘僱人員之約定事項亦載明所指薪給，除實物代金
及眷補費外，包括全部給與，其非軍職人員所領受之科技品位加給或技術津貼，核屬
因提供勞務所取得之報酬，應無行為時所得稅法第四條第八款免納所得稅規定之適用
。況被告於八十二年間派員前往該中科院瞭解結果，其支付非軍職人員之科技品位加
給及技術津貼確係按月給付方式，復經中科院八十一年十一月三日（八一）訓誠字第
一六八七三號函致被告，說明該院各類薪資扣繳所得稅狀況：「以該院於年度開始即
訂有各項研究計畫，並按照研究計畫逐月實施。各項研究計畫除一般經費外，為獎勵
科技人員竭盡心智參與研發工作，另編列研發人員研究補助費及技術津貼。為便利作
業，研發人員研究補助費係採按月發放方式，再經由成本歸戶手續，回歸計畫預算內
（研究補助費採個案給付，必將增加人力及作業之負擔，不符經濟效益）」等語。足
見中科院給付非軍職員工之品位加給及技術津貼之所得，屬經常性研究補助費給與，
且依職級按月定額支給，其性質為提供勞務所取得之報酬，依行為時所得稅法第四條
第八款但書及第十四條第一項第三類之規定，核非屬免稅之所得，系爭應納稅款，既
未逾稅捐稽徵法第二十一條所定核課期間，被告依上開所得稅法規定、發單補徵稅款
，核與租稅法定之原則無違。又軍事審判法第三條第一、二款係指關於在軍事機關從
事軍事工作之非軍職人員，因犯軍法而應受軍法審判者而言，於本件應負公法上納稅
義務之規定，無其適用。至所稱信賴保護原則，係指人民信賴政府機關之決定，就其
生活關係已有適當之安排，應給予保護或給予合理補償而言。本件財政部（六十八）
台財稅字第三八五○一號函釋說明：「一、凡依職級按月定額發給者，應屬各該研究
人員之薪資所得，應於給付時應依法辦理扣繳，所得人並應於年度結算申報時合併申
報課稅。二、如係按研究計劃個案給付、並非通案按職級按月給付者，則為研究補助
費，依法可免納所得稅。三、如屬第一種情形，中科院以往未依法扣繳，所得人以往
年度亦未申報納稅者，應即請中科院轉知各所得人自行向稽徵機關補報並補繳應納稅
款，可免予處罰，自六十九年一月起，中科院應於給付時依法扣繳，所得人應於每年
終後合併申報綜合所得稅。．．．」並未就系爭依職級按月定額發給之所得為應予免
稅之承諾，自無信賴保護原則之適用。而首揭所得稅法之規定一直未曾變更，被告八
十二年四月十五日北區國稅三第八二○○七三○七號函僅係該局對財政部之建議函，
並非對外發布之有效函釋，亦不因該建議函而生信賴保護之問題。又按納稅義務人如
有所得稅法第十四條第一項各類之所得，即應依同法第七十一條規定申報納稅，而所
得稅法第九十五條之規定，僅係為加強課稅資料之正確性，授予稽徵機關調查及督促
扣繳義務人確實依規定扣繳，是不可因稽徵機關未為調查或督促扣繳義務人，即認納
稅義務人就其取得之所得不負申報納稅之義務。再課稅與否應由稽徵機關依法認定，
非可由事業團體或機關自行認定，原告主張系爭所得已經發放單位認定為免稅，稅捐
機關未予置喙，顯認其為合法云云，尚屬誤解。另國中小教師課外輔導所得是否免稅
及稅賦是否公平，則屬另案，尚難比附援引，執為本件補徵所得稅有違不溯及既往原
則之論據。再原告主張一再訴願決定誤解中科院八十一年訓誠字第一六八七三號函之
意，顯係其個人之見解，亦無足採。至訴願法第十九條規定，訴願就書面審查決定之
，必要時，得為言詞辯論。故訴願、再訴願（訴願法第二十七條準用第十九條規定）
係以書面審查決定為原則，言詞辯論於必要時始例外為之。本件訴願及再訴願機關認
無言詞辯論之必要，依法律所規定之程序，就書面審查而為決定，自無違誤。綜上原
告主張各節均無可採，被告依首揭規定補徵原告漏報稅款六、一三八元，一再訴願決
定遞予維持，俱無不合。本件無行言詞辯論及命中科院參加之必要。原告起訴論旨，
非有理由，應予駁回。
據上論結，本件原告之訴為無理由，爰依行政訴訟法第二十六條後段，判決如主文。
中    華    民    國     八十八      年      四      月     二十九      日
                    行 政 法 院 第 一 庭
                                審 判 長 評  事      黃  綠  星
                                         評  事      黃  合  文
                                         評  事      高  秀  真
                                         評  事      藍  獻  林
                                         評  事      黃  璽  君
右  正  本  證  明  與  原  本  無  異
                                         法院書記官  彭  秀  玲
中    華    民    國     八十八      年      五      月       一        日
